臺灣高等法院民事判決
109年度重上字第893號
上  訴  人  王祥鏞  

訴訟代理人  翁瑞麟律師
            莊劍郎律師
上  訴  人  王祥憲  
            王乾隆  
上  一  人
訴訟代理人  王江山  
被 上訴 人  王祥煜  
訴訟代理人  張晶瑩律師
受 告知 人  桃園市八德區農會

法定代理人  呂理樹  
上列當事人間請求分割共有物事件，上訴人對於中華民國109年9
月28日臺灣桃園地方法院108年度重訴字第453號判決，提起上訴
，本院於111年6月8日言詞辯論終結，判決如下：
    主      文
原判決關於主文第一項之分割方法廢棄。
兩造共有坐落桃園市○○區○○段○○○地號土地分割如後附桃
園市八德地政事務所110年2月26日測法字第002300號土地複丈成
果圖所示；各共有人分得土地編號及面積分別詳如附表一所示。
第一審及第二審訴訟費用，由兩造分別依如附表二所示比例負擔
。　　
    事實及理由
壹、程序部分：
    按共有物之分割，於共有人全體有法律上之利害關係，須共
    有人全體始得為之，故請求分割共有物之訴，屬於民事訴訟
    法第56條第1項所稱訴訟標的，對於共同訴訟之各人必須合
    一確定者，共同訴訟人中1人對於分割共有物之判決提起上
    訴，係為有利益於共同訴訟人之行為，依同條項第1款之規
    定，其效力及於共同訴訟人全體，應列其他共同訴訟人亦為
    上訴人（最高法院42年度台上字第318號裁判意旨參照）。
    查本件被上訴人王祥煜在原審以上訴人王祥鏞、王祥憲、王
    乾隆為被告，提起分割共有物訴訟，原審判決後僅王祥鏞提
    起上訴，然依民事訴訟法第56條第1項第1款規定，其上訴之
    效力及於未提起上訴之同造當事人王祥憲、王乾隆，爰將其
    等同列為上訴人。
貳、實體部分：　　
一、王祥煜主張：坐落於桃園市○○區○○段000地號之土地（下稱系爭土地）為兩造所分別共有，伊等應有部分如原判決附表（下稱原審附表）三所示，兩造並無不分割之協議，亦無因物之使用目的不能分割之情形，然迭經磋商，仍無法達成協議，伊自得請求如原判決附圖一及原審附表一所示分割方案（下稱分割方案一）予以分割系爭土地，保持各土地區塊完整，以利未來一體統整利用，爰依民法第823條第1項、第824條第2項規定，請求：系爭土地應分割如方割方案一所示（原審判決准如王祥煜所為請求，王祥鏞就分割方案部分聲明不服，提起上訴）。答辯聲明：上訴駁回。
二、上訴人部分：
　㈠王祥鏞則以：分割方案一之分割方法，不僅導致由伊取得之
    編號乙1部分土地，與相鄰之651地號土地間最窄處(編號D、
    F)，間距僅3公尺，農機具只能單向通行，過於狹窄。且與
    被上訴人、王乾隆共同取得之甲部分土地間，分割線(即B1
    、C、D、E之連接線)過於曲折，使乙1區域南側、甲區域北
    側均呈不規則狀，不利於土地之完整利用。如依桃園市八德
    地政事務所110年2月26日測法字第002300號複丈成果圖（下
    稱本院附圖）所示之分割方法（下稱分割方案二），路寬均
    可拉大，且共有人分割所得之土地價值提升，對兩造均有利
    等語，資為抗辯。上訴聲明：⒈原判決關於主文第一項之分
    割方法，應予廢棄。⒉上開廢棄部分，求為如分割方案二所
    示643地號部分，面積2,916.2平方公尺，分割由王祥憲單獨
    所有；643(1)地號部分，面積2,916.2平方公尺，分割由上
    訴人單獨所有；643(2)地號部分，面積11,664.8平方公尺（
    上開地號均為暫編，以下不贅），分割由王祥煜與王乾隆分
    別共有，應有部分各二分之一。
　㈡王祥憲則以：伊對兩造提出的分割方案都可以接受。
　㈢王乾隆則以：伊主張原物分割，同意分割方案一。
三、按各共有人，除法令另有規定外，得隨時請求分割共有物。
    但因物之使用目的不能分割或契約訂有不分割之期限者，不
    在此限。共有物之分割，依共有人協議之方法行之。分割之
    方法不能協議決定，或於協議決定後因消滅時效完成經共有
    人拒絕履行者，法院得因任何共有人之請求，命以原物分配
    於各共有人，此參民法第823條第1項、第824條第1至2項規
    定自明。查系爭土地為兩造所共有，應有部分比例如附表二
    所示，系爭土地並無因法令規定或物之使用目的不能分割或
    契約約定有不分割之期限等情形，有系爭土地登記第三類謄
    本在卷可稽（見原審108年度桃司調字第98號卷，下稱調字
    卷，第19頁、第21頁），且為兩造所不爭執（見本院卷第41
    5頁）。而兩造迄未能就系爭土地達成分割協議，依上說明
    ，王祥煜訴請分割系爭土地，應無不合。
四、再按，定共有物分割之方法，固可由法院自由裁量，但仍應
    斟酌各共有人之意願、共有物之性質、價格、分割前之使用
    狀態、經濟效用、分得部分之利用價值及全體共有人之利益
    等有關情狀，定一適當公平之方法以為分割。又分割共有物
    ，以消滅共有關係為目的，法院裁判分割共有物土地時，除
    因該土地內部分土地之使用目的不能分割或部分共有人仍願
    維持其共有關係，應就該部分土地不予分割或准該部分共有
    人成立新共有關係外，應將土地分配於各共有人單獨所有（
    最高法院96年度台上字第108號判決意旨參照）。經查：
　㈠系爭土地坐落桃園市八德區，使用分區編定為農業區，全區
    境內全為臺地地形，茄苳溪由本區西南向北延伸注入南崁溪
    ，大多為肥沃的良田，土壤適宜栽種水稻以及各類蔬菜。地
    形不規則狀，略呈東北、西南向，西側臨路寬約10公尺的茄
    苳路、北側臨路寬約4公尺的私設道路，北側有一墳墓鄰近
    系爭土地，並有非屬兩造所有之649、650、651地號土地，
    內凹嵌入系爭土地北側及西側。又系爭土地僅有一簡易雞寮
    ，坐落系爭土地下方處，並無其他建物或為辦理保存登記之
    房屋，有地籍圖謄本、照片可參（見原審調字卷第17頁、第
    51頁至第55頁），並據原審及本院分別囑託桃園市八德地政
    事務所繪製土地複丈成果圖在卷可稽（見原審卷第299頁、
    本院卷第155頁、第157頁），復有外放證物即廣福不動產估
    價師事務所出具之估價報告書足考（下稱估價報告書，第22
    頁、第23頁）。
　㈡兩造均表明系爭土地由王祥憲取得系爭土地之上方、中間分
    割予王祥鏞、下方則分割予王祥煜、王乾隆分別共有，應有
    部分各2分之1，雞寮則坐落於王祥煜、王乾隆所分得之土地
    之原物分割方式。且王祥煜與王乾隆二人為堂兄弟關係，並
    表明仍願維持共有關係（見原審卷第20頁、第35頁），依前
    揭說明，應准該二人就所分得部分成立新共有關係。
　㈢觀諸分割方案一之地形均呈不規則地形，其中王祥鏞所分得
    編號乙1土地部分，與相鄰之651地號土地間最窄處即編號D
    、F處，間距僅有3.263公尺（見本院卷第157頁），縱王祥
    鏞使用之耕作機具如王祥煜所述不超過2.4公尺，然亦僅剩
    約80公分之通行距離，實不利耕作農具之雙向通行，難以發
    揮系爭土地之經濟效用。如採分割方案二，王祥憲所分得之
    643地號西側臨茄苳路長度為21.979公尺。王祥鏞所分得之6
    34⑴地號臨路長度為17公尺，土地中間最窄處則從3.263公尺
    增加至16.3公尺，有利農業機具在系爭土地上雙向通行，可
    提高系爭土地之利用價值。至王祥煜、王乾隆所共同分得之
    643⑵地號臨路寬度自69.104公尺雖略減至64.684公尺，然地
    形則呈近似平行四邊型，有利於土地完整利用，有複丈成果
    圖（見本院卷第155頁）及估價報告書足參（見第33頁、第3
    4頁）。王祥煜雖以王祥憲與王祥鏞臨路長度合計38.979公
    尺，超過其等應有部分3分之1，因認分割方案二並不公平云
    云（見本院卷第415頁、第416頁）。惟查王祥憲、王祥鏞之
    系爭土地應有部分合計為3分之1，折算臨路長度約為34.554
    公尺【計算式：(38.979公尺+64.684公尺)÷3=34.554公尺，
    小數點第三位以下四捨五入】，相較分割方案二所分得之臨
    路長度，僅4公尺餘之差距（計算式：38.979公尺-34.554公
    尺=4.425公尺）。而王祥煜、王乾隆依分割方案二所分得之
    系爭643⑵土地，因此西側臨茄苳路，東側臨4公尺私設道路
    ，成為雙面臨路土地；王祥鏞所分得之643⑴東側則原由臨私
    設道路，則成為未臨道路之單面臨路土地，有照片可參（見
    估價報告書第35頁、第41頁），足見分割方案二對王祥煜、
    王乾隆尚非全然不利。
　㈣再依估價報告書可知，分割方案一、二之各共有人所分得土
    地之價值分別為：王祥憲所分得土地價值，不論採取分割方
    案一或分割方案二，均為新臺幣（下同）5,292萬9,000元；
    王祥鏞採取分割方案一所分得之土地價值為5,645萬8,000元
    ，採取分割方案二所分得之土地價值為5,998萬6,000元；王
    祥煜、王乾隆採取分割方案一所分得之土地價值為2億4,700
    萬元，採取分割分案二則為2億5,053萬1,000元，此有估價
    報告書可參（見該報告書第34頁、第35頁）。足見如系爭土
    地採取分割方案二，整體價值，應可提高，屬適宜之分割方
    法。
  ㈤王祥煜雖以分割方案一為王祥鏞於原審所提出，復經兩造同
    意，嗣王祥鏞又變更分割方案，違反誠信原則、訴訟禁反言
    ；且其不同意系爭土地送鑑價，鑑價報告不足採信云云。惟
    按裁判分割共有物，屬形成判決，法院定共有物之分割方法
    ，固應斟酌當事人之聲明、共有物之性質、經濟效用及全體
    共有人之利益等，而本其自由裁量權為公平合理之分配，但
    並不受當事人聲明、主張或分管約定之拘束（最高法院93年
    度台上字第1797號判決參照）。縱王祥鏞在原審曾同意依分
    割方案一分割系爭土地，嗣後更易其分割方案，此僅係王祥
    鏞之主張，並不拘束本院，且與誠信原則、禁反言無違。本
    院仍得斟酌共有物之性質、經濟效用、分得部分之利用價值
    及全體共有人之利益等有關情狀，定分割方案。再按，法院
    因使辯論易於終結，認為必要時，得於言詞辯論前，行勘驗
    、鑑定或囑託機關、團體為調查，民事訴訟法第269條第4款
    定有明文。因此，本院為斟酌採行何一分割方案得以提升系
    爭土地之利用價值，得依上開規定，囑託廣福不動產估價師
    事務所就系爭土地價值進行鑑定。又系爭估價報告依面積、
    地形、臨路路寬、臨路情況、寬深度、嫌惡設施等諸多客觀
    因素判斷；再因系爭土地為農業區缺乏相關成本、收益資料
    ，故依不動產估價技術規則第14條但書採單一比較法進行估
    價（見估價報告書第26頁）。且該鑑定參酌數據明確，經核
    並無違反相關鑑定技術規則或經驗法則之情事，應堪採信。
    從而，王祥煜所為前揭主張，均無足採，本件採分割方案二
    ，應屬妥適公允。
五、綜上所述，王祥煜就系爭土地請求裁判分割，尚非無據，惟
    原判決就系爭土地採用分割方案一，並未考量各該共有人就
    分得部分之利用價值及全體共有人之利益等有關情狀，尚欠
    周延，即屬難以維持，上訴意旨聲明廢棄改判，非無理由。
    爰將原判決分割方案予以廢棄，另審酌土地現況、兩造之利
    益，當事人之意願及各取得部分之經濟效益，基於公平原則
    ，採如本院附圖所示之分割方案二予以分割，共有人就分割
    所得之地號、面積如附表一所示，爰改判如主文第二項所示
    。
六、本件係因共有物分割涉訟，由敗訴當事人負擔訴訟費用顯失
    公平，本院自得酌量情形，命勝訴之上訴人負擔一部分訴訟
    費用如附表二所示，爰就訴訟費用之負擔判決如主文第三項
    所示。
七、本件事證已臻明確，兩造其餘攻擊防禦方法及證據資料，核
    與本件判決結果不生影響，爰不一一論述，併予敘明。
八、據上論結，本件上訴為有理由，判決如主文。
中　　華　　民　　國　　111 　年　　6 　　月　　29　　日
　　　　　　　　　民事第五庭   
                      審判長法  官  賴劍毅
                            法  官  邱靜琪
                            法  官  洪純莉
附表一     地號 （暫編） 　  面積 （平方公尺）　 　分由何人所有 　643 　 2,916.2   王祥憲單獨所有，應有部分為全部 　643⑴ 　 2,916.2   王祥鏞單獨所有，應有部分為全部 　643⑵ 　11,664.8   王祥煜與王乾隆分別共有，應有部分 　各2分之1 

附表二（兩造原共有狀態：分別共有）  共有人 對系爭土地原應有部分比例（即訴訟費用負擔比例） 王祥煜　 3分之1　 王乾隆 3分之1　 王祥憲 6分之1　 王祥鏞 6分之1 
正本係照原本作成。
如不服本判決，應於收受送達後20日內向本院提出上訴書狀，其
未表明上訴理由者，應於提出上訴後20日內向本院補提理由書狀
（均須按他造當事人之人數附繕本）上訴時應提出委任律師或具
有律師資格之人之委任狀；委任有律師資格者，另應附具律師資
格證書及釋明委任人與受任人有民事訴訟法第466 條之1第1項但
書或第2項所定關係之釋明文書影本。如委任律師提起上訴者，
應一併繳納上訴審裁判費。
中　　華　　民　　國　　111 　年　　6 　　月　　29　　日
　　　　　　　　　　　　　　書記官  魏汝萍